ACORDAO-COMPLETO-2513506

ACÓRDÃO 971/2022 ATA 16/2022 - PLENÁRIO

VISTOS, relatados e discutidos estes autos de Embargos de Declaração opostos em nome de Helena Yaeco Fujita Azuma, Fernando Florido Marcondes e Getúlio Vaz ao Acórdão 3059/2020-TCU-Plenário, com fundamento no art. 34 da Lei 8.443/1992,
ACORDAM os Ministros do Tribunal de Contas da União, reunidos em sessão do Plenário, diante das razões expostas pelo Revisor, em:
9.1. não conhecer dos embargos de declaração apresentados em nome da Sra. Helena Yaeco Fujita Azuma, por vício de representação fundado no art. 682, inciso II, da Lei 10.406/2002;
9.2. com fundamento no art. 3º, § 2º, da Resolução 178/2005, tornar sem efeito, em relação à Sra. Helena Yaeco Fujita Azuma, os subitens 9.5.1 e 9.9 do Acórdão 3059/2020-TCU-Plenário, tendo em vista o seu falecimento em data anterior ao julgamento da referida deliberação;
9.3. conhecer dos embargos de declaração opostos pelo Sr. Getulio Vaz e, no mérito, acolhê-los, para tornar sem efeito o subitem 9.5.4 do Acórdão 3059/2020-TCU-Plenário;
9.4. conhecer dos embargos de declaração opostos pelo Sr. Fernando Florido Marcondes e, no mérito, acolhê-los parcialmente, atribuindo-lhes excepcionais efeitos infringentes, para tornar sem efeito, em relação ao ora embargante, os subitens 9.5.1, 9.9 e 9.11 do Acórdão 3059/2020-TCU-Plenário, conferindo ao último subitem a seguinte nova redação:
"9.11 determinar, nos termos do art. 47 da Lei 8.443/1992, a conversão do presente processo em tomada de contas especial, autorizando, desde logo, as citações da Sra. Helena Yaeco Fujita Azuma e do Sr. Olívio Fernandes Balbino, de acordo com o Anexo I - Matriz de Responsabilização da unidade técnica à peça 314 e transcrito no relatório que integra este acórdão;"
9.5. dar ciência desta deliberação aos embargantes e ao órgão jurisdicionado.

Embargos de declaração contra acórdão que aplicou multa aos embargantes e a um deles sanção de inabilitação para o exercício de cargo em comissão ou função de confiança, em razão de irregularidades no processo de planejamento para aquisição de solução para a operacionalização da Central Nacional de Informações Processuais e Extrajudiciais (Cnipe).

Conselho Nacional de Justiça.

3. Interessados/Responsáveis/Recorrentes:
3.1. Responsáveis: Emilia Maria Rodrigues da Silva (XXX.064.301-XX); Fernando Florido Marcondes (XXX.970.488-XX); Francisco Gonçalves de Araujo Filho (XXX.597.871-XX); Getúlio Vaz (XXX.348.651-XX); Glaucia Elaine de Paula (XXX.349.268-XX); Helena Yaeco Fujita Azuma (XXX.525.038-XX); Olivio Fernandes Balbino (XXX.486.071-XX); Rossilany Marques Mota (XXX.127.081-XX).
3.2. Recorrentes: Helena Yaeco Fujita Azuma (XXX.525.038-XX); Getúlio Vaz (XXX.348.651-XX); Fernando Florido Marcondes (XXX.970.488-XX).

BENJAMIN ZYMLER

Ministro Benjamin Zymler.

13.1. Ministros presentes: Ana Arraes (Presidente), Walton Alencar Rodrigues, Benjamin Zymler (Revisor), Augusto Nardes, Vital do Rêgo e Antonio Anastasia.
13.2. Ministro com voto vencido que votou em 15/12/2021: Raimundo Carreiro (Relator).
13.3. Ministro que não participou da votação: Antônio Anastasia.
13.4. Ministros-Substitutos convocados: Augusto Sherman Cavalcanti e Marcos Bemquerer Costa.
13.5. Ministros-Substitutos presentes: André Luís de Carvalho e Weder de Oliveira.

IRAM SARAIVA

Ministro Raimundo Carreiro.

Adoto como Relatório, nos termos do art. 1º, § 3º, inciso I, da Lei 8.443/92 a instrução de peça 385, lavrada no âmbito da Secretaria de Fiscalização de Tecnologia da Informação do TCU (Sefti) , a qual foi endossada pelo Diretor e pelo Secretário da Unidade Técnica (peças 386 e 387) :
"INTRODUÇÃO
1.	Trata-se de embargos de declaração opostos pela Sra. Helena Yaeco Fujita Azuma e pelos Srs. Fernando Florido Marcondes e Getúlio Vaz em face do Acórdão 3059/2020-TCU-Plenário, Rel. Raimundo Carreiro (peças 333, 336 e 351) . O referido acórdão analisou irregularidades no processo de planejamento efetuado pelo Conselho Nacional de Justiça (CNJ) para aquisição de solução para a operacionalização da Central Nacional de Informações Processuais e Extrajudiciais (Cnipe) e nos contratos decorrentes (46/2011 e 3/2012) que foram celebrados com a empresa NTC - Núcleo de Tecnologia e Conhecimento em Informática Ltda. (CNPJ 05.255.748/0001-59) , que totalizam o valor de R$ 48.557.384,00.
EXAME TÉCNICO
2.	A presente análise visa atender à determinação do Ministro Raimundo Carreiro (peças 335, 338 e 367) , Relator do Acórdão 3059/2020-TCU-Plenário, para que a Secretaria de Fiscalização de Tecnologia da Informação (Sefti) realize o exame de admissibilidade e instrução dos embargos de declaração opostos pela Sra. Helena Yaeco Fujita Azuma e pelos Srs. Fernando Florido Marcondes e Getulio Vaz.
1. Helena Yaeco Fujita Azuma - ex-Diretora-Geral do CNJ
1.1 Embargos de Declaração 
3.	Os embargos de declaração (peça 333) opostos no dia 27/11/2020 por escritório de advocacia em nome da Sra. Helena não atendem aos requisitos de admissibilidade previstos no art. 34 da Lei 8.443/1992, pois a procuração constante dos autos (peça 194) perdeu os efeitos a partir do dia 11/11/2020, em razão do falecimento da responsável. De acordo com o art. 682, inciso II, do Código Civil, cessa o mandato pela morte ou interdição de uma das partes do contrato.
4.	Propõe-se, portanto, não conhecer dos embargos de declaração opostos pelos advogados Nelson Castro de Sá Telles e Tereza Safe Carneiro, em nome da Sra. Helena Yaeco Fujita Azuma, por vício de representação.
1.2 Da impossibilidade de aplicação de sanções a responsável falecido
5.	A Sra. Helena Yaeco faleceu em 11/11/2020 (peça 332) , sete dias antes da prolação do Acórdão 3059/2020-TCU-Plenário (peça 327) , que a condenou ao pagamento de multa e a inabilitou para o exercício de cargo em comissão ou função de confiança no âmbito da Administração Pública Federal, conforme itens 9.5.1 e 9.9 do referido acórdão. 
6.	Tal fato enseja a revisão de ofício, nos termos do art. 3º, § 2º, da Resolução - TCU 178/2005, das sanções supracitadas, para torná-las insubsistentes, considerando-se a não ocorrência de trânsito em julgado deste processo, conforme jurisprudência do TCU (Acórdão 1656/2017-TCU-Plenário, Rel. Aroldo Cedraz, e Acórdão 2650/2017-TCU-Plenário, Rel. Vital do Rego) .
2. Getulio Vaz - Pregoeiro do CNJ
7.	A multa imposta ao embargante tem como cerne a elaboração do Despacho CNJ/DG/CPL 116/2011, de 29/11/2011, o qual trouxe argumentos para a utilização do pregão presencial desprovidos de comprovação da inviabilidade do uso de sua forma eletrônica, em desobediência ao subitem 9.2 do Acórdão 2368/2010-TCU-Plenário e em afronta ao art. 9º, § 1º, do Decreto 7.174/2010.
8.	Inicialmente, verifica-se que os presentes embargos de declaração opostos pelo Sr. Getulio Vaz preenchem os requisitos de admissibilidade aplicáveis à espécie, os quais estão dispostos no art. 34, §1º, da Lei 8.443/1992. 
9.	O embargante alegou a ocorrência de contradições, obscuridades e omissões no Acórdão 3059/2020-TCU-Plenário.
10.	Em relação às supostas contradições, são três os argumentos trazidos nestes embargos opostos contra a referida deliberação (peça 336, p. 1-2) :
Argumento 1 
3. O respeitável acórdão pronunciou-se de forma contraditória ao considerar que o Ministro-Relator Valmir Campelo concordou com o entendimento do Procurador-Geral do MPTCU de que o Decreto 5.450/2005, que obriga a realização de pregão eletrônico, vincula apenas o Poder Executivo Federal, não havendo amparo legal para a imposição a órgão do Poder Judiciário e, ao mesmo tempo, que aplica-se o Decreto 7.170/2014, art. 9º, §1º, para aquisição do objeto do PR 49/2011, por se caracterizar como bens e serviços de informática considerados comuns e que não se enquadraria na situação de complexidade alegada.
4. Portanto, a simples constatação do tempo transcorrido desde a instauração do procedimento até a prolação do acórdão é suficiente para revelar a complexidade do objeto, fato que foi considerado pelo CNJ no momento da escolha da modalidade com os elementos técnicos disponíveis. A equipe de auditoria do TCU e o órgão julgador, com técnicos especializados e muito mais numerosa, analisando apenas este processo, precisou de prazo muito mais largo, cerca mais de oito anos.
Argumento 2 
5. Ainda, é contraditório o TCU "recomendar ao CNJ que, em futuras licitações para contratação de bens e serviços de tecnologia da informação comuns, utilize a modalidade pregão na forma eletrônica, salvo se houver comprovada e justificada inviabilidade, motivando expressamente a opção pelo pregão presencial, sob pena de se configurar possível ato de gestão antieconômico.", e desconsiderar os fundamentos discricionários que o legislador autorizou a Administração a utilizar. Recomendação, naquele contexto, foi entendido como 'se possível'. A lei é que orienta o gestor em detrimento de uma recomendação, que é opcional.
Argumento 3
6. (...) é contraditório afirmar que o embargante teve "...o propósito de dar celeridade ao processo de aquisição da infraestrutura e serviços para a implantação da Cnipe, em virtude da proximidade do encerramento do exercício do ano de 2011, de forma a conseguir empenhar a maior parte dos recursos orçamentários relativos à TI previstos para aquele ano", quando foram respeitados os prazos legais, não podendo se falar em celeridade e, mais grave, afirmar intenção de empenhar recursos orçamentários quando o requerente sequer era gestor financeiro.
Análise
11.	Os embargos devem-se limitar ao conteúdo da deliberação questionada, para corrigir manifesto equívoco nas partes componentes do julgado: relatório, voto e acórdão. Observa-se, no entanto, que todos os argumentos acima transcritos, na essência, tentam rediscutir o mérito e/ou reavaliar os fundamentos que conduziram à prolação do acórdão recorrido, não sendo a presente espécie recursal a via adequada para tal finalidade (Acórdãos 131/2015 e 5.367/2014, ambos da 1ª Câmara e de relatoria do Ministro Bruno Dantas) .
12.	No que tange às obscuridades, o embargante apresentou dois argumentos a seguir transcritos (peça 336, p. 2) :
7. O respeitável acórdão tem como fundamento da decisão, o entendimento unilateral de que a escolha da modalidade presencial teria reduzido a participação de interessados, mas não demonstra com dados se realmente o fato aconteceu, fazendo suposições obscuras. Considerando que o objeto do certame, por ser complexo, poucos fornecedores se apresentariam, caracterizando mercado restrito, fato demonstrado na pesquisa de preços e nas informações dos técnicos em apoio ao pregoeiro, norteou a escolha do procedimento. A conclusão do decisum de que "...a forma eletrônica amplia a competição por permitir que participe um número maior de licitantes.", não tem respaldo na legislação e nos documentos que embasam a decisão da corte. 
8. Também, inexiste na legislação, norma permissiva que dê fundamento e amparo à decisão embargada, portanto, carece de esclarecimento este ponto, por obscuro. Neste sentido, o acórdão elevou à categoria de lei federal entendimento jurisprudencial, impondo norma unilateralmente.
13.	O questionamento relativo à competitividade de pregão eletrônico é uma tentativa de rediscutir o mérito e/ou reavaliar os fundamentos que conduziram à prolação do acórdão recorrido, não sendo a presente espécie recursal a via adequada para tal finalidade.
14.	Também não há contradição pelo fato de o Relator ter mencionado acórdãos (2.368/2010 e 2.245/2010, ambos do Plenário do TCU) que tinham sido destinados especificamente ao CNJ e que o embargante não considerou ao decidir pelo pregão presencial sem as devidas justificativas. Ademais, a decisão embargada não se limitou à jurisprudência do TCU e considerou o Decreto 7.174/2010 como norma descumprida, conforme se observa no voto condutor (peça 328, p. 14, grifou-se) :
48. Restou evidente que a conduta do pregoeiro, ao se posicionar via despacho a favor da realização de um pregão presencial, sem comprovar devidamente a inviabilidade de sua realização na forma eletrônica, contrariou o disposto no Decreto 7.174/2010 e a jurisprudência do TCU, com destaque para os acórdãos supramencionados direcionados especificamente ao órgão. Pugno, portanto, conforme propôs a Sefti, para que o Sr. Getúlio seja apenado com a multa do art. 58 do RITCU.
15.	No que tange às omissões, o embargante apresentou os seguintes argumentos (peça 336, p. 3) 
9. O acórdão se omitiu ao não apontar a norma descumprida, que poderia ser demonstrada pelo cotejo do ato x norma, preferindo apontar jurisprudência, regra não escrita, como obrigatória na legislação, violando a Constituição Federal ao deixar de aplicar regra federal vigente, usurpando o poder conferido ao STJ para interpretar e unificar os julgados. 
10. Por fim, o acórdão se omitiu, cerceando defesa do embargante, ao considerar desnecessário realizar diligências complementares quanto à conduta da empresa Ação Informática Ltda. e, arbitrariamente, entender que as informações constantes dos autos são suficientes para a análise de mérito, prejudicando, sobremaneira, direito constitucional da ampla defesa.
16.	Em relação ao fato de não ter sido realizada a diligência mencionada pelo embargante, observa-se que a jurisprudência pacífica do TCU é no sentido de que o Relator não precisa rebater todos os argumentos levantados pelas partes. Basta apresentar, de forma clara, os motivos pelos quais está decidindo e, assim, de forma implícita, rejeitar a defesa apresentada (Acórdão 2367/2017-TCU-Plenário, Rel. Aroldo Cedraz e 759/2005-TCU-2ª C, Rel. Benjamin Zymler) . Dessa sorte, o Relator concluiu que os elementos que constavam dos autos eram suficientes para emitir seu pronunciamento, não estando obrigado a realizar as medidas arguidas pelo embargante.
17.	Também não houve omissão no que tange ao apontamento da norma descumprida, uma vez que o voto condutor do acórdão recorrido mencionou expressamente o Decreto 7.174/2010 (peça 328, p. 14) :
48. Restou evidente que a conduta do pregoeiro, ao se posicionar via despacho a favor da realização de um pregão presencial, sem comprovar devidamente a inviabilidade de sua realização na forma eletrônica, contrariou o disposto no Decreto 7.174/2010 e a jurisprudência do TCU, com destaque para os acórdãos supramencionados direcionados especificamente ao órgão. Pugno, portanto, conforme propôs a Sefti, para que o Sr. Getúlio seja apenado com a multa do art. 58 do RITCU.
18.	Entende-se, assim, que o Acórdão 3059/2020-TCU-Plenário não incorreu em omissões, contradições e/ou obscuridades, devendo os embargos serem rejeitados. 
3. Fernando Florido Marcondes - ex-Secretário-Geral do CNJ
19.	A sanção imposta ao embargante tem como cerne a ratificação da decisão da Diretora-Geral do CNJ de indeferir o pedido de impugnação apresentado pela empresa IBM, que alegou possuir solução tecnológica similar à descrita no Termo de Referência. 
3.1 Das omissões
20.	O embargante considerou que teriam ocorrido as seguintes omissões (peça 351) : 
20.1	deixou-se de considerar que os questionamentos levantados pela empresa IBM foram sanados e justificados tecnicamente, duas vezes, por servidor designado, Emerson Pezarolo, bem como ratificados pelo Departamento de Tecnologia da Informação e Secretaria de Controle Interno do CNJ (peça 351, p. 14) ;
20.2	não fora ponderado que a instigadora da impugnação, IBM, teria agido de má-fé, pois apenas lançou produto compatível quatro meses depois, em abril de 2012, quando o pregão já havia ocorrido (peça 85) . Tal informação nem mesmo teria sido considerada pela equipe técnica (peça 351, p. 14-15) ;
20.3	não se observou a hierarquia ocupada pelo embargante, bem como a necessária segregação de funções para que os procedimentos diuturnos fluíssem, além da complexidade e grau de responsabilidade inerentes ao cargo por ele exercido (peça 351, p. 15-18) ; 
20.4	a necessidade de serem sopesadas as características do caso concreto, assim como determina a Lei de Introdução às Normas do Direito Brasileiro (LINDB) (peça 351, p. 18-19) ; 
20.5	deixou-se de observar a não participação do embargante na fase de estudos técnicos preliminares que assegurassem a viabilidade da contratação e que dessem suporte à especificação da solução contratada. O embargante, na qualidade de Secretário-Geral e não tendo elaborado o Termo de Referência, não poderia ser apontado como responsável pela ausência de estudos preliminares ou ainda por descumprimento de requisito legal, pois no exercício de suas atribuições caberia apenas o encaminhamento à autoridade superior para, entendendo necessário, razoável e dentro das expectativas do órgão, promover o encaminhamento às áreas técnicas para a instrução de costume (peça 351, p. 19-20) ; e
20.6	não apresentação dos parâmetros que culminaram na dosimetria da penalidade imposta, sendo que ignorou, ainda, as circunstâncias que levaram o embargante a proceder como procedeu (peça 351, p. 21) .
Análise
21.	Inicialmente, verifica-se que os embargos de declaração opostos pelo Sr. Fernando Florido Marcondes preenchem os requisitos de admissibilidade aplicáveis à espécie, os quais estão dispostos no art. 34 da Lei 8.443/1992. 
22.	A jurisprudência pacífica do TCU é no sentido de que o Relator não precisa rebater todos os argumentos levantados pelas partes. Basta apresentar, de forma clara, os motivos pelos quais está decidindo e, assim, de forma implícita, rejeitar a defesa apresentada (Acórdão 2367/2017-TCU-Plenário, Rel. Aroldo Cedraz e 759/2005-TCU-2ª C, Rel. Benjamin Zymler) . 
23.	Também não há omissão apta ao acolhimento de embargos de declaração quando a matéria é enfrentada na instrução da unidade técnica que consta do relatório e integra as razões de decidir da deliberação (Acórdão 8345/2016-TCU-Segunda Câmara, Rel. Augusto Nardes) .
24.	No caso concreto, o Relator apresentou, nos itens 14-21 do voto condutor do acórdão recorrido (peça 328, p. 4-7) , os fundamentos que o levaram a concluir que o responsável ratificou a decisão da Diretora-Geral do CNJ de indeferir o pedido de impugnação apresentado pela empresa IBM ao edital do Pregão Presencial 49/2011, ciente da existência dos vícios no certame relacionados nos itens 9.2.1.1 e 9.2.1.2 do Acórdão 932/2017-TCU-Plenário (rel. Min. José Múcio Monteiro) .
25.	Embora o voto condutor não tenha mencionado explicitamente os pontos questionados no presente recurso, tais questionamentos foram analisados na instrução da unidade técnica (peça 288) , a qual consta integralmente do Relatório do relator e integra as razões de decidir do mesmo (peça 329) .
26.	Em relação à suposta omissão citada no item 20.1, o acórdão recorrido observou que o embargante ratificou a decisão da Diretora-Geral que indeferiu o pedido de impugnação da empresa IBM sem que a Assessoria Jurídica tivesse se manifestado. Além disso, ressaltou-se que a manifestação da Secretaria de Controle Interno do CNJ não supria a ausência da manifestação da Assessoria Jurídica (peça 329, p. 10, parágrafo 47, e p. 13, parágrafo 64) .
27.	A alegada má-fé da empresa IBM ao apresentar a impugnação, item 20.2, foi mencionada por duas vezes no Relatório e observou-se que os responsáveis fizeram ilações sem lastro probatório, o que inviabilizou a análise objetiva quanto a este ponto (peça 329, p. 26, parágrafo 127; p.38, parágrafo 205.1) .
28.	O cargo ocupado pelo embargante, a segregação de funções e complexidade e grau de responsabilidade inerentes ao cargo por ele exercido (item 20.3) também foram analisados, restando comprovado que o embargante não observou a segregação de funções, pois extrapolou suas funções gerenciais ao alterar pessoalmente itens do Termo de Referência e ao ignorar intencionalmente as atribuições da Assessoria Jurídica e da Diretoria Geral (peça 329, p. 9-10, parágrafos 40 a 46) .
29.	De igual sorte, houve análise acerca da participação do embargante, que exercia o cargo de Secretário-Geral do CNJ à época, na fase de estudos técnicos (item 20.5) , conforme excerto do Relatório (peça 329, p. 8-9, grifou-se) :
38. Parecer datado de 22/4/2013, da lavra de juízes auxiliares da presidência do CNJ, indica que a decisão de contratar um conjunto específico de hardware, software e serviços técnicos para a Cnipe foi do ex-Secretário-Geral do CNJ e que tal decisão contrariou o entendimento do Diretor de TI à época, Sr. Declieux Dias Dantas, que defendia a atualização da infraestrutura do CNJ para a absorção do novo serviço (peça 71, p. 148-150, grifou-se) :
Em setembro de 2011, o então Secretário-Geral, juiz de Direito Fernando Florido Marcondes cogitou, em reunião informal, a criação de um serviço de unificação de informações processuais seguindo os moldes de serviço semelhante que estaria sendo implantado no Tribunal de Justiça de São Paulo. Esse serviço seria posteriormente chamado de Central de Informações Processuais e Extraprocessuais (o CNIP ou CNIPE) . 
Para realizar essa atividade, o então secretário-geral determinou a participação do primeiro signatário, o juiz auxiliar da Presidência Paulo Cristovão de Araújo Silva Filho e do então Diretor de Tecnologia da Informação do CNJ, Declieux Dias Dantas, em evento promovido por Oracle Incorporation em São Francisco, nos Estados Unidos da América, para avaliação de equipamento fabricado por aquela empresa e que também teria sido adquirido pelo TJSP. De igual modo, determinou a participação em reunião a respeito do tema no TJSP, quando fomos recebidos pelo juiz auxiliar da Presidência do TJSP Gustavo Sandrini Teodoro. Não obstante tais reuniões e avaliações, a conclusão a que se chegou, expressa verbalmente ao Secretário-Geral e posteriormente documentada pela Diretoria de Tecnologia da Informação no projeto de licitação posto nos autos 346.421, era de que a atualização da infraestrutura do CNJ seria bastante para atingir esse objetivo. 
Como já apontado, foi submetida pelo DTI à Direção-Geral e à Secretaria-Geral a minuta de termo de referência para atualização da infraestrutura do CNJ nos autos 346.421 especificamente com o objetivo de aumentar a capacidade de armazenamento existente. Em reunião havida no dia 25 de outubro de 2011, de que participaram o primeiro signatário, o diretor de tecnologia da informação e o chefe do Núcleo de Atendimento e Infraestrutura do CNJ, Francisco Gonçalves de Araujo Filho, foram estimados dados de utilização decorrentes da replicação de informações pelos Tribunais para a primeira etapa do projeto (fls. 121/123 dos autos 346.421, em anexo) . O termo de referência foi modificado, logo após a reunião, exclusivamente para aumentar a capacidade de velocidade de acesso aos dados armazenados, em razão das demandas decorrentes do que veio a se tornar o projeto CNIPE. 
Esse termo atualizado com o projeto da central de informações foi substituído em razão de determinação da Direção-Geral do CNJ nos autos 347.068, segundo o que se extrai dos autos 346.421 (fls. 141 e 143/144 daqueles autos, em anexo) . A única informação documentada a respeito da razão concreta da mudança de estratégia é a afirmação contida no novo termo de que a infraestrutura do CNJ não seria capaz de suportar a demanda. 
Em 09/11/2011, o diretor de tecnologia da informação Declieux Dias Dantas foi exonerado, tendo os signatários participado de reunião com o Secretário-Geral no dia 10 seguinte, na qual ele afirmou que quem conduziria as atividades do projeto CNIPE seria o próprio Secretário-Geral. A partir de então, nenhum dos signatários teve qualquer contato direto com o projeto ou as contratações vinculadas até a presente oportunidade. O procedimento de aquisição passou a ser conduzido pela Secretaria-Geral com o então diretor de tecnologia da informação do CNJ, Olívio Fernandes Balbino, tendo havido os questionamentos, respostas e conclusões referidas no relatório deste parecer e devidamente documentados.
39. O parecer supra e outros documentos presentes no processo demonstram que o ex-Secretário-Geral e a ex-Diretora-Geral participaram de decisões relativas ao projeto Cnipe antes mesmo da formalização do processo administrativo 347.068. Em 7/11/2011, por exemplo, o Sr. Fernando participou de reunião em que se decidiu realizar o pregão na forma presencial (peça 19, p. 12, item 20) . Além disso, todas as reuniões realizadas com o intuito de discutir os aspectos técnicos e legais do TR foram coordenadas por representantes da Secretaria-Geral e da Diretoria-Geral, conforme manifestações da ex-Diretora-Geral (peça 16, p. 20, item 2, e peça 222, p. 14-15) e da ex-Assessora-Jurídica (peça 223, p. 8-9, grifou-se) :
Assim, em face da requerida celeridade imposta pela Administração, todos os ajustes, questionamentos e dúvidas relativas ao negócio a ser formalizado foram sendo discutidos e analisados em reuniões das quais participavam a Secretaria de Controle Interno, a Assessoria Jurídica, o Departamento de Tecnologia da Informação, tudo sob a coordenação da Secretaria Geral e Diretoria Geral.
30.	Quanto à necessidade de sopesar as características do caso concreto ao analisar a conduta do responsável (item 20.4) , observa-se que essa análise também consta do Relatório (peça 329, p. 12-13) : 
61. Além disso, os elementos constantes dos autos permitem concluir pela conduta dolosa do responsável, tendo em vista que o Sr. Fernando, embora exercesse cargo administrativo como ele mesmo afirma, interferiu indevidamente no processo de aquisição da Cnipe, chegando a alterar itens do edital sem parecer da Assessoria Jurídica. Entende-se que a necessidade de aproveitamento dos recursos orçamentários no ano de 2011 levou o Secretário-Geral a determinar a licitação da solução Cnipe de forma açodada, sem planejamento adequado dos requisitos, e ignorando a área de TI do próprio CNJ e a área jurídica, o que contribuiu para o insucesso do projeto e a doação de parte dos equipamentos e de licenças para o MJ. 
62. Como será visto mais adiante (parágrafo 82) , a equipe de TI do CNJ foi completamente alijada do processo 347.068 que fundamentou o Pregão Presencial 49/2011 e apenas o Diretor do DTI do CNJ participou do processo. Há evidências de que quatro servidores da área de TI do TJSP auxiliaram na elaboração do termo de referência da Cnipe e um desses servidores, Sr. Emerson Perazolo, foi designado para auxiliar o pregoeiro do CNJ a responder os pedidos de esclarecimentos e de impugnação ao edital.
63. Dessa maneira, embora o cargo de Secretário-Geral seja de natureza gerencial, percebe-se que a análise da conduta do Sr. Fernando no caso concreto não se resume à mera análise de culpa in vigilando ou culpa in elegendo, uma vez que suas decisões não se pautaram exclusivamente em posicionamentos de seus subordinados, como tenta fazer crer. 
64. Quanto à culpabilidade, não é possível identificar a boa-fé do responsável, pois os atos praticados pelo Sr. Fernando não são próprios de um gestor diligente. O responsável incluiu, no edital, exigência de qualificação técnica que tinha constado em versão anterior do termo de referência, e que tinha sido retirada após as reuniões que discutiram os aspectos técnicos e legais da contratação, justamente por atentar contra os normativos legais (peça 288; parágrafo 44) . De igual sorte, o responsável ratificou a decisão da Diretora-Geral que indeferiu o pedido de impugnação da IBM sem que a Assessoria Jurídica tivesse se manifestado.
65. Como situações agravantes, destacam-se diversas afirmações do responsável no decorrer de suas razões de justificativa que não condizem com os fatos (vide tabela: alegações x fatos x documento) .
31.	Por fim, não configura omissão apta ao acolhimento de embargos de declaração a não apresentação dos parâmetros que culminaram na dosimetria da penalidade imposta (item 20.6) , uma vez que a dosimetria da sanção é orientada por juízo discricionário de valor acerca da gravidade das irregularidades verificadas no caso concreto, tendo como limites apenas aqueles fixados legal e regimentalmente (Acórdão 1308/2019-TCU-Segunda Câmara, Rel. Marcos Bemquerer, Acórdão 2037/2016-TCU-Segunda Câmara, Rel. Ana Arraes) . 
3.2 Da prescrição da pretensão punitiva e ressarcitória
32.	O recorrente Fernando Florido Marcondes destacou o lapso temporal de seis anos entre a ocorrência dos fatos imputados ao embargante e sua primeira notificação, o que implicaria na ocorrência da prescrição quinquenal para a aplicação de sanções, com fulcro em entendimento do Supremo Tribunal Federal (STF) e em julgados do Superior Tribunal de Justiça (STJ) , motivo pelo qual não deverá ser imposta a aplicação de multa ao embargante (peça 351, p. 5-9) .
33.	Por extensão, caso reconhecida a prescrição punitiva, o embargante solicitou o reconhecimento da prescrição da pretensão ressarcitória de modo a não prosseguir com o item 9.11 do Acórdão 3029/2020-TCU-Plenário, que determinou a conversão do processo em Tomada de Contas Especial. O pleito baseia-se em julgado do STF, o qual negou provimento ao Recurso Extraordinário 636.886/AL, paradigma do tema 899 de repercussão geral, no qual se fixou tese acerca do reconhecimento da prescritibilidade da pretensão de ressarcimento (peça 351, p. 9-14) .
34.	O embargante mencionou, ainda, decisão monocrática do Ministro Ricardo Levandowski, nos autos da Rcl 39.497, na qual manifestou-se pela incidência da prescrição quinquenal, inclusive para instauração de TCE, reconhecendo a ocorrência da prescrição da pretensão de ressarcimento do TCU para determinar o trancamento de processo de TCE instaurado pela Corte de Contas.
Análise
35.	O Relator afastou a possibilidade de prescrição punitiva neste processo, conforme análise contida no item 71 do voto condutor do acórdão recorrido (peça 328, p. 17) :
71. Quanto à preliminar referente à preliminar da prescrição punitiva, por meio do Acórdão 1441/2016-TCU-Plenário (rel. Min. Benjamin Zymler) , o Tribunal firmou o entendimento de que, no que concerne à prescrição da pretensão punitiva nos processos que aqui tramitam, deve-se aplicar a regra dos arts. 202 e 205 da Lei 10.406/2002 (Código Civil) , ou seja, a prescrição geral de dez anos a partir da ocorrência dos fatos, e a interrupção do prazo prescricional com o ato que ordenar a citação, a audiência ou oitiva da parte no âmbito do TCU. Assim, não há que se falar ainda em prescrição da pretensão punitiva no caso concreto, já que as irregularidades foram cometidas no final de 2011 (realização do certame em 19/12/2011, assinatura do Contrato 46/2011 em 22/12/2011) e no início de 2012 (assinatura do Contrato 3/2012 em 8/2/2012) .
36.	Em recente julgado, manteve-se o entendimento de que a prescrição de ação punitiva do TCU subordina-se ao prazo geral de prescrição disposto na Lei 10.406/2002 (Código Civil) , dez anos, contados a partir da ocorrência da irregularidade e interrompido pelo ato que ordenar a citação, a audiência ou a oitiva da parte (Acórdão 7652/2021-TCU-Segunda Câmara, Rel. André de Carvalho, data da sessão: 25/3/21) .
37.	Conclui-se, portanto, que não ocorreu a prescrição da pretensão punitiva em relação aos atos pelos quais o embargante foi responsabilizado, pois o lapso temporal é menor do que dez anos.
38.	Em relação à prescrição da pretensão ressarcitória, observa-se que o Relator também analisou essa questão nos itens 66 a 69 voto condutor e concluiu (peça 328, p. 16-17) :
70. Assim, não há que se falar em prescrição da pretensão ressarcitória desta Corte de Contas no âmbito do presente processo, entendimento alinhado ao expresso no Acórdão 5236/2020-TCU-Primeira Câmara (rel. Min. Benjamin Zymler) , podendo o presente processo ser convertido em tomada de contas especial, com a respectiva autorização para a realização das citações dos responsáveis.
39.	Por fim, cabe ressaltar que a TCE já foi instaurada em cumprimento ao item 9.11 do Acórdão 3059/2020-TCU-Plenário, razão pela qual eventuais pedidos e recursos em relação às citações devem ser feitos no âmbito do TC Processo 046.828/2020-6. 
2.3 Dos pedidos
40.	O Sr. Fernando apresentou os seguintes requerimentos (peça 351, p. 21) : 
40.1	que todas as notificações, a partir de agora, sejam encaminhadas ao advogado ora constituído; 
40.2	o reconhecimento de ofício da prescrição, tanto condenatória quanto ressarcitória, com as consequências daí decorrentes; 
40.3	que sejam os presentes embargos de declaração recebidos e conhecidos, para que no mérito sejam acolhidos, com o fito de que sejam sanadas as omissões e integrada a decisão, aplicando-se efeito infringente, para afastamento da multa aplicada ao Embargante, bem como da sanção de inabilitação para o exercício de cargo em comissão e função de confiança.
conclusão
41.	Em cumprimento ao que foi determinado pelo Ministro Raimundo Carreiro nos despachos acostados às peças 335, 338 e 367, esta instrução realizou o exame de admissibilidade e a análise de mérito dos embargos de declaração opostos por três responsáveis e chegou as seguintes conclusões:
41.1	os embargos de declaração opostos em nome da Sr. Helena Yaeco Fujita Azuma não devem ser conhecidos, pois não atendem aos requisitos de admissibilidade previstos no art. 34, §1º, da Lei 8.443/1992 (parágrafos 3-4) ;
41.2	os embargos de declaração opostos pelo Sr. Getulio Vaz devem ser conhecidos, pois preenchem os requisitos de admissibilidade aplicáveis à espécie, os quais estão dispostos no art. 34, §1º, da Lei 8.443/1992, mas devem ser rejeitados no mérito, tendo em vista que não foram observadas as alegadas omissões, contradições e obscuridades aventadas pelo embargante (parágrafos 7-18) ;
41.3	os embargos de declaração opostos pelo Sr. Fernando Florido Marcondes devem ser conhecidos, pois preenchem os requisitos de admissibilidade aplicáveis à espécie, os quais estão dispostos no art. 34, §1º, da Lei 8.443/1992, mas devem ser rejeitados no mérito, tendo em vista que não foram observadas as alegadas omissões aventadas pelo embargante (parágrafos 21-31) ; e
41.4	o pedido de reconhecimento de ofício da prescrição, tanto condenatória quanto ressarcitória, feito pelo Sr. Fernando Florido Marcondes, deve ser indeferido, pois os prazos prescricionais não se esgotaram (parágrafos 35-39) .
42.	Além disso, o falecimento da Sra. Helena Yaeco Fujita Azuma enseja a revisão de ofício, nos termos do art. 3º, § 2º, da Resolução-TCU 178/2005, da aplicação de multa e da inabilitação para o exercício de cargo em comissão ou função de confiança que constam do Acórdão 3059/2020-TCU-Plenário, para torná-las insubsistentes, considerando-se a não ocorrência de trânsito em julgado deste processo antes do falecimento da apenada (parágrafos 5-6) .
INFORMAÇÕES ADICIONAIS
43.	Entre os responsáveis multados nesta representação, encontram-se os Srs. Fernando Florido Marcondes e Olívio Fernandes Balbino, responsáveis que também foram arrolados na TCE instaurada em cumprimento ao item 9.11 do Acórdão 3059/2020-TCU-Plenário (TC Processo 046.828/2020-6) .
44.	Vale destacar que as irregularidades e as condutas praticadas por esses responsáveis são as mesmas neste processo e na TCE, ou seja, foram multados, com base no art. 58, inciso II, da Lei 8.443/1992, e estão neste momento sendo chamados a apresentarem suas alegações de defesa no TC Processo 046.828/2020-6 em virtude das mesmas irregularidades e condutas, conforme itens 9.5 e 9.9 do Acórdão 3059/2020-TCU-Plenário. 
45.	Nesta representação, o Sr. Fernando impetrou embargos de declaração (peça 351) e o Sr. Olívio Fernandes Balbino impetrou pedido de reexame (peças 370-373) . O pedido de reexame já foi conhecido pelo relator sorteado e foi concedido efeito suspensivo à multa aplicada ao Sr. Olívio Fernandes Balbino (peças 375 e 378) . A análise do pedido de reexame será efetuada após apreciação dos presentes embargos de declarações (peça 378) .
proposta de encaminhamento
46.	Ante o exposto, submetem-se os autos ao gabinete do Relator, Ministro Raimundo Carreiro, com as seguintes propostas:
46.1	não conhecer dos embargos de declaração juntados pelos procuradores da Sra. Helena Yaeco Fujita Azuma, por vício de representação;
46.2	conhecer dos embargos opostos pelos Srs. Fernando Florido Marcondes e Getulio Vaz, para, no mérito, negar-lhes provimento;
46.3	nos termos do art. 3º, § 2º, da Resolução-TCU 178/2005, tornar insubsistentes a multa e a declaração de inabilitação para o exercício de cargo em comissão ou função de confiança que foram aplicadas à Sra. Helena no Acórdão 3059/2020-TCU-Plenário, tendo em vista que o falecimento da responsável ocorreu antes do trânsito em julgado deste processo;
46.4	indeferir o pedido do Sr. Fernando Florido Marcondes para reconhecimento de ofício da prescrição, tanto condenatória quanto ressarcitória, tendo em vista que os prazos prescricionais não se esgotaram;
46.5	dar conhecimento da decisão aos embargantes; e
46.6	após o pronunciamento do Ministro Raimundo Carreiro acerca dos embargos de declaração, encaminhar o processo ao gabinete do relator competente para dar prosseguimento à apreciação dos recursos de reexame apresentados pela Sra. Glaucia Elaine de Paula (peça 344) e pelo Sr. Olívio Fernandes Balbino (peças 370-373) ."
2.	É o Relatório.

Teresa Amaro Campelo Bezerra (3037/OAB-DF) e Luiz Claudio de Almeida Abreu (301/OAB-DF), representando Emilia Maria Rodrigues da Silva; Teresa Amaro Campelo Bezerra (3037/OAB-DF) e Luiz Claudio de Almeida Abreu (301/OAB-DF), representando Francisco Gonçalves de Araujo Filho; Sebastião do Espirito Santo Neto (10.429/OAB-DF) e Leonardo Freire de Melo (15960/E/OAB-DF), representando Olivio Fernandes Balbino; Guilherme Gonçalves Martin (42.989/OAB-DF), Isabella Ribeiro Goncalves (65.024/OAB-DF) e outros, representando Fernando Florido Marcondes; Thainara Coelho Damasceno (36333/OAB-DF), representando Rossilany Marques Mota; Marcos Jorge Caldas Pereira (2.475/OAB-DF), Joao Carneiro de Ulhoa (18.805/OAB-DF) e outros, representando Glaucia Elaine de Paula; Nelson Castro de Sa Teles (21838/OAB-DF), representando Helena Yaeco Fujita Azuma; José Rollemberg Leite Neto (23656/OAB-DF), Eliseu Klein (23661/OAB-DF) e outros, representando Antonio Cezar Peluso.

Subprocurador-Geral Lucas Rocha Furtado.

REPRESENTAÇÃO. CONSELHO NACIONAL DE JUSTIÇA. AQUISIÇÃO DE SOLUÇÃO PARA OPERACIONALIZAÇÃO DA CENTRAL NACIONAL DE INFORMAÇÕES PROCESSUAIS E EXTRAJUDICIAIS - CNIPE. EMBARGOS DE DECLARAÇÃO. FALECIMENTO DE UMA DAS RESPONSÁVEIS ANTES DO TRÂNSITO EM JULGADO. CONHECIMENTO. ACOLHIMENTO. EFEITOS INFRINGENTES.

REPRESENTAÇÃO (REPR)

Secretaria de Recursos (Serur); Secretaria de Fiscalização de Tecnologia da Informação (Sefti).

Inicialmente, os embargos de declaração merecem ser conhecidos por estarem preenchidos os requisitos de admissibilidade aplicáveis à espécie.
2.	Trata-se de embargos de declaração opostos pela Sra. Helena Yaeco Fujita Azuma e pelos Srs. Fernando Florido Marcondes e Getúlio Vaz em face do Acórdão 3059/2020-TCU-Plenário, de minha relatoria. O referido acórdão analisou irregularidades no processo de planejamento efetuado pelo Conselho Nacional de Justiça (CNJ) para aquisição de solução para a operacionalização da Central Nacional de Informações Processuais e Extrajudiciais (Cnipe) e nos contratos decorrentes (46/2011 e 3/2012) que foram celebrados com a empresa NTC - Núcleo de Tecnologia e Conhecimento em Informática Ltda. (CNPJ 05.255.748/0001-59) , que totalizam o valor de R$ 48.557.384,00
3. 	Por meio das peças 332 e 333, foi encaminhada ao TCU a certidão de óbito da Sra. Helena Yaeco Fujita Azuma, ocorrido no dia 11/11/2020, antes, portanto, da prolação do Acórdão 3059/2020-TCU-Plenário.
4.	O Sr. Getúlio Vaz, ex-pregoeiro do CNJ, interpôs embargos na peça 336 dos autos, com supedâneo nos seguintes argumentos, em resumo: 
i) haveria contradições no Acórdão recorrido em razão da caracterização do objeto como bens e serviços de informática comuns, passível da contratação por meio de pregão eletrônico, em contraposição ao tempo de tramitação do processo no TCU, o que demonstraria a complexidade da matéria; 
ii) a recomendação de utilização do pregão eletrônico teria desconsiderado os fundamentos discricionários do gestor; 
iii) não haveria o propósito de dar celeridade à licitação, pois o responsável não era gestor financeiro do órgão; 
iv) a modalidade presencial do pregão não teria necessariamente restringido a participação de interessados; 
v) o Acórdão recorrido teria omitido a norma descumprida; e
vi) teria ocorrido cerceamento de defesa do embargante, ao não ter sido acolhido o pedido de realização de diligências complementares junto à empresa Ação Informática Ltda.
5.	O Sr. Fernandes Florido Marcondes, ex-secretário-geral do CNJ, apresentou embargos de declaração na peça 351, com espeque nas seguintes alegações:
i) teria sido desconsiderado nos autos que os questionamentos levantados pela empresa IBM foram sanados e justificados tecnicamente, duas vezes, por servidor designado, Emerson Pezarolo, bem como ratificados pelo Departamento de Tecnologia da Informação e Secretaria de Controle Interno do CNJ;
ii) a empresa que apresentou impugnação à licitação, IBM, teria agido de má-fé, pois apenas teria lançado produto compatível quatro meses após o pregão 
iii) não teria sido observada a hierarquia ocupada pelo embargante, bem como a necessária segregação de funções, além da complexidade e grau de responsabilidade inerentes ao cargo exercido;
iv) o embargante não teria participado da fase de estudos técnicos e da elaboração do Termo de Referência, assim não poderia ser apontado como responsável pela ausência de estudos preliminares ou ainda por descumprimento de requisito legal, pois no exercício de suas atribuições caberia apenas o encaminhamento à autoridade superior;
v) não teriam sido apresentados os parâmetros que culminaram na dosimetria da penalidade imposta, que teria ignorado as circunstâncias que levaram o embargante a proceder como procedeu; e
vi) o lapso temporal de seis anos entre a ocorrência dos fatos imputados e sua primeira notificação implicaria na ocorrência da prescrição quinquenal para a aplicação de sanções, com fulcro em entendimento do Supremo Tribunal Federal (STF) e em julgados do Superior Tribunal de Justiça (STJ) .
6.	Por meio do Despacho inserido à peça 335, 338 e 367, encaminhei os autos à Secretaria de Fiscalização de Tecnologia da Informação do Tribunal, para que realizasse os exames de admissibilidade e instrução dos referidos embargos.
7.	Conforme o parecer juntado à peça 385, ratificado pelo corpo diretivo da Unidade Técnica, a Secretaria analisou os embargos e propôs o indeferimento dos embargos (peça 385, p. 9) .
8.	Passo a decidir.
9.	Em relação à Sra. Helena Yaeco Fujita Azuma, acolho o posicionamento da Secretaria pelo não conhecimento dos embargos da peça 333. Em razão do falecimento da gestora previamente à prolação do Acórdão 3059/2020-TCU-Plenário, entendo cabível a revisão de ofício do decisum para exclusão do nome da responsável dos presentes autos.
10.	De início, afasto a ocorrência da prescrição da pretensão punitiva do TCU nos presentes autos, visto que os atos inquinados ocorreram em 2011 e o Acórdão condenatório foi proferido em 18/11/2021, portanto, menos de dez anos depois da ocorrência dos fatos. Tal consideração já havia constado do Voto condutor (peça 328, p. 17) do Acórdão 3059/2020-TCU-Plenário, de minha relatoria, que adotou como paradigma o entendimento firmado no Acórdão 1441/2016-TCU-Plenário (relator Ministro Benjamin Zymler, redator Ministro Walton Alencar Rodrigues) . 
11.	Ressalto que o objeto da contratação foi devidamente entregue pelo contratado, estando passível de aproveitamento não só pelo CNJ, mas também pelas dezenas de cortes de todos os ramos do Poder Judiciário espalhadas por todo o território brasileiro.
12.	Ademais, verifico nos autos que as licenças adquiridas cumpriram em parte sua finalidade, além de que o CNJ tentou obter o melhor aproveitamento dos programas, por meio de doações a outros órgãos públicos fora do Judiciário, como o Ministério da Justiça. 
13.	Portanto, entendo razoável acolher os presentes embargos e conferir-lhes efeitos infringentes para afastar as penalidades impostas aos gestores no Acórdão 3059/2020-TCU-Plenário, de minha relatoria. 
14.	Em face do exposto, Voto no sentido de que seja adotado o Acórdão que ora submeto ao escrutínio deste Plenário.
	TCU, Sala das Sessões, em 15 de dezembro de 2021.
 (conforme art. 68, § 2º, do Regimento Interno do TCU) 
RAIMUNDO CARREIRO 
Relator

Por meio do Acórdão 3059/2020-TCU-Plenário do Tribunal de Contas da União julgou procedente representação versando sobre irregularidades no procedimento de aquisição de solução para a operacionalização da Central Nacional de Informações Processuais e Extrajudiciais (Cnipe) , conduzido pelo Conselho Nacional de Justiça (CNJ) no âmbito do Processo Administrativo 347.068, nos seguintes termos:
"VISTOS, relatados e discutidos estes autos de representação acerca de irregularidades no procedimento de aquisição de solução para a operacionalização da Central Nacional de Informações Processuais e Extrajudiciais (Cnipe) , conduzido pelo Conselho Nacional de Justiça (CNJ) no âmbito do Processo Administrativo 347.068; 
ACORDAM os Ministros do Tribunal de Contas da União, reunidos em Sessão do Plenário, e diante das razões expostas pelo Relator, com fundamento no art. 43, inciso II, da Lei 8.443/1992 e arts. 235, 237, inciso VII e parágrafo único, e 250, inciso IV, do Regimento Interno do Tribunal, em: 
	9.1 considerar, no mérito, procedente a presente representação, já conhecida pelo TCU no âmbito do Acórdão 932/2017-TCU-Plenário (rel. Min. José Múcio Monteiro) ;
9.2 rejeitar as razões de justificativa apresentadas pelos responsáveis:
9.2.1 Sr. Fernando Florido Marcondes, CPF 007.970.488-39, ex-Secretário-Geral do CNJ;
9.2.2 Sr. Olívio Fernandes Balbino, CPF 057.486.071-15, ex-Diretor do Departamento de Tecnologia da Informação do CNJ;
9.2.3 Sra. Helena Yaeco Fujita Azuma, CPF 135.525.038-20, ex-Diretora-Geral do CNJ;
9.3 acatar parcialmente as razões de justificativa apresentadas pelos responsáveis:  
9.3.1 Sr. Getúlio Vaz, CPF 151.348.651-91, Pregoeiro CNJ, quanto ao não acatamento dos pedidos de esclarecimento e posterior indeferimento ao pedido de impugnação da empresa IBM;
9.3.2 Sra. Gláucia Elaine de Paula, CPF 251.349.268-40, ex-Secretária de Controle Interno e ex-Diretora-Geral do CNJ, quanto à emissão de parecer concordante com a decisão do pregoeiro de indeferir o pedido de impugnação formulado pela empresa IBM, e a não observância de direcionamento para fabricante específico;
9.4 acatar as razões de justificativa apresentadas pelos responsáveis:
9.4.1 Sr. Francisco Gonçalves de Araújo Filho, CPF 553.597.871-04, ex-Coordenador da Coordenadoria de Atendimento e Infraestrutura do CNJ;
9.4.2 Sra. Emília Maria Rodrigues da Silva, CPF 276.064.301-87, ex-Assessora-Chefe da Assessoria Jurídica do CNJ;
9.4.3 Sra. Rossilany Marques Mota, CPF 540.127.081-04, ex-Chefe da Seção de Compras do CNJ.
9.5 aplicar aos responsáveis abaixo relacionados, individualmente, a multa prevista no art. 58, inciso II, da Lei 8.443/1992, fixando-lhes o prazo de quinze dias, a contar das notificações, para que comprovem, perante o Tribunal (art. 214, inciso III, alínea "a", do RI/TCU) , o recolhimento das dívidas ao Tesouro Nacional, atualizadas monetariamente desde a data do acórdão até a dos efetivos recolhimentos, se forem pagas após o vencimento, na forma da legislação em vigor, nos seguintes valores:
9.5.1 Sr. Fernando Florido Marcondes, CPF 007.970.488-39, ex-Secretário-Geral do CNJ e Sra. Helena Yaeco Fujita Azuma, CPF 135.525.038-20, ex-Diretora-Geral do CNJ: R$ 64.920,00 (sessenta e quatro mil, novecentos e vinte reais) ; 
9.5.2 Olívio Fernandes Balbino, CPF 057.486.071-15, ex-Diretor do Departamento de Tecnologia da Informação do CNJ: R$ 51.936,00 (cinquenta e um mil, novecentos e trinta e seis reais) ;
9.5.3 Gláucia Elaine de Paula, CPF 251.349.268-40, ex-Secretária de Controle Interno e ex-Diretora-Geral do CNJ: R$ 38.952,00 (trinta e oito mil, novecentos e cinquenta e dois reais) , e
9.5.4 Getúlio Vaz, CPF 151.348.651-91, Pregoeiro CNJ: R$ 6.492,00 (seis mil, quatrocentos e noventa e dois reais) ;
9.6 autorizar o desconto das dívidas na remuneração dos servidores, observado o disposto no art. 46 da Lei 8.112/1990 e na Decisão Normativa 189, de 21/10/2020;
9.7 autorizar, desde logo, com fundamento no art. 26 da Lei 8.443/1992, se requerido, o pagamento das dívidas em 36 (trinta e seis) parcelas mensais e consecutivas, fixando o prazo de 15 (quinze) dias, a contar do recebimento da notificação, para que seja comprovado, perante este Tribunal, o recolhimento da primeira parcela, e de 30 (trinta) dias, a contar da parcela anterior, para que seja comprovado o recolhimento das demais parcelas, devendo incidir sobre cada valor mensal a devida atualização monetária, na forma prevista na legislação vigente, além de alertar que a falta de comprovação do recolhimento de qualquer parcela importará no vencimento antecipado do saldo devedor, nos termos do art. 217 do Regimento Interno do TCU;
9.8 autorizar, desde logo, nos termos do art. 28, inciso II, da Lei 8.443/1992, a cobrança judicial das dívidas, caso não atendidas as notificações e não seja possível o desconto determinado;
9.9 considerar graves as infrações cometidas pelo Sr. Fernando Florido Marcondes e pela Sra. Helena Yaeco Fujita Azuma e, com fundamento no art. 60 da Lei 8.443/1992, inabilitá-los para o exercício de cargo em comissão ou função de confiança no âmbito da Administração Pública Federal, por 5 (cinco) anos;
9.10 comunicar, nos termos do art. 270, § 3º, do RITCU, o Ministério da Economia para que, após o trânsito em julgado desta decisão, promova o registro da penalidade objeto do item acima em cadastro específico; 
9.11 determinar, nos termos do art. 47 da Lei 8.443/1992, a conversão do presente processo em tomada de contas especial, autorizando, desde logo, as citações da Sra. Helena Yaeco Fujita Azuma e do Sr. Olívio Fernandes Balbino, de acordo com o Anexo I - Matriz de Responsabilização da unidade técnica à peça 314 e transcrito no relatório que integra este acórdão, e do Sr. Fernando Florido Marcondes, conforme análise constante dos parágrafos 37 a 66 da peça 288;
9.12 alertar à Secretaria de Fiscalização de Tecnologia da Informação (Sefti) , para que aprofunde suas análises a respeito da participação da empresa Núcleo de Tecnologia e Conhecimento em Informática Ltda. (NTC) no dano que será apurado no processo de tomada de contas especial que vier a ser autuado, ficando, desde já, autorizada a devida citação, se for o caso;
9.13 apensar os presentes autos ao processo de tomada de contas especial que vier a ser autuado, na forma prevista no art. 41 da Resolução - TCU 259/2014; e
9.14 encaminhar o presente Acórdão aos responsáveis e ao Conselho Nacional de Justiça, informando que a presente deliberação, acompanhada do Relatório e do Voto que a fundamentam, está disponível para a consulta no endereço www.tcu.gov.br/acordaos, além de esclarecer que, caso requerido, o TCU poderá fornecer sem custos as correspondentes cópias, de forma impressa."  (grifos acrescidos) .
2.	À referida deliberação foram opostos embargos declaratórios pelos Srs. Helena Yaeco Fujita Azuma, ex-Diretora-Geral do CNJ (peça 333) , Getúlio Vaz, então pregoeiro do CNJ (peça 336) , e Fernando Florido Marcondes, ex-Secretário-Geral do CNJ (peça 351) .
3.	Na sessão do dia 15/12/2021, o então relator do feito, Ministro Raimundo Carreiro, houve por bem em não conhecer dos embargos de declaração opostos pela Sra. Helena Yaeco Fujita Azuma, por vício de representação fundado no art. 682, inciso II, da Lei 10.406/2002. No tocante aos embargos de declaração opostos pelos Srs. Getúlio Vaz e Fernando Florido Marcondes, Sua Excelência conheceu dos embargos declaratórios e os acolheu, atribuindo-lhes excepcionais efeitos infringentes, para tornar insubsistentes as multas e as penalidades de inabilitação para o exercício de cargo em comissão ou função de confiança aplicadas no Acórdão 3059/2020-TCU-Plenário.
4.	Pedi vista dos autos, para melhor examinar as questões tratadas nos recursos interpostos.
5.	Como se sabe, os embargos de declaração são recurso de cognição estrita, que se destinam, exclusivamente, à supressão e/ou correção de vícios ou equívocos eventualmente existentes na decisão recorrida.
6.	Daniel Amorim Assumpção Neves, ao analisar os vícios que legitimam o ingresso dos embargos declaratórios no âmbito do processo civil, ensina que:
"A omissão refere-se à ausência de apreciação de questões relevantes sobre as quais o órgão jurisdicional deveria ter se manifestado, inclusive as matérias que deva conhecer de ofício. Ao órgão jurisdicional é exigida a apreciação tanto dos pedidos como dos fundamentos de ambas as partes a respeito desses pedidos. Sempre que se mostre necessário, devem ser enfrentados os pedidos e os fundamentos jurídicos do pedido e da defesa, sendo que essa necessidade será verificada no caso concreto, em especial na hipótese de cumulação de pedidos, de causas de pedir e de fundamentos de defesa.
[...]
A obscuridade, que pode ser verificada tanto na fundamentação quanto no dispositivo, decorre da falta de clareza e precisão da decisão, suficiente a não permitir a certeza jurídica das questões resolvidas. [...]
[...]
O terceiro vício que legitima a interposição dos embargos de declaração é a contradição, verificada sempre que existirem proposições inconciliáveis entre si, de forma que a afirmação de uma logicamente significará a negação da outra. Essas contradições podem ocorrer na fundamentação, na solução das questões de fato e/ou de direito, bem como no dispositivo, não sendo excluída a contradição entre a fundamentação e o dispositivo, considerando-se que o dispositivo deve ser a conclusão lógica do raciocínio desenvolvido durante a fundamentação. O mesmo poderá ocorrer entre a ementa e o corpo do acórdão e o resultado do julgamento proclamado pelo presidente da sessão e constante da tira ou minuta, e o acórdão lavrado"  (in Manual de Direito Processual Civil, 3ª Ed., Editora Método, p. 718-719 - grifos acrescidos) .
7.	Na espécie, o relator do feito, acolhendo a proposta da unidade técnica, não conheceu dos embargos de declaração opostos pela Sra. Helena Yaeco Fujita Azuma, por vício de representação.
8.	De acordo com a unidade técnica, "os embargos de declaração (peça 333) opostos no dia 27/11/2020 por escritório de advocacia em nome da Sra. Helena não atendem aos requisitos de admissibilidade previstos no art. 34 da Lei 8.443/1992, pois a procuração constante dos autos (peça 194) perdeu os efeitos a partir do dia 11/11/2020, em razão do falecimento da responsável. De acordo com o art. 682, inciso II, do Código Civil, cessa o mandato pela morte ou interdição de uma das partes do contrato".
9.	Tal qual o relator, entendo que, com a morte da interessada, antes mesmo da prolação do acórdão embargado, o espólio da interessada ou seus herdeiros deveriam ter se habilitado nos autos para interpor o recurso ora em julgamento, o que acabou não ocorrendo, daí o vício de representação suscitado pela unidade técnica. Nada obsta, todavia, que, diante de questão que pode ser conhecida de ofício pelo relator, a qualquer tempo, conforme previsto no art. 3º, § 2º, da Resolução 178/2005, possa este Tribunal excluir, ainda nesta sede processual, as sanções de multa e inabilitação impostas à referida interessada, dado o caráter personalíssimo das mesmas.
10.	No que diz respeito ao recurso interposto pelo Sr. Fernando Florido Marcondes, ex-Secretário-Geral do CNJ, os embargos declaratórios encontram-se fundados, em síntese, em supostas omissões no que diz respeito à prescrição das pretensões punitiva e ressarcitória, bem como na sua participação nas condutas irregulares que lhe foram imputadas, tendo em vista a hierarquia do cargo por ele ocupado, a necessária observância da segregação de funções, além da complexidade e grau de responsabilidade inerentes ao cargo por ele exercido.
11.	Em relação à prescrição, o próprio relator afastou a omissão alegada, ao asseverar em seu voto que:
"10.	De início, afasto a ocorrência da prescrição da pretensão punitiva do TCU nos presentes autos, visto que os atos inquinados ocorreram em 2011 e o Acórdão condenatório foi proferido em 18/11/2021, portanto, menos de dez anos depois da ocorrência dos fatos. Tal consideração já havia constado do Voto condutor (peça 328, p. 17) do Acórdão 3059/2020-TCU-Plenário, de minha relatoria, que adotou como paradigma o entendimento firmado no Acórdão 1441/2016-TCU-Plenário (relator Ministro Benjamin Zymler, redator Ministro Walton Alencar Rodrigues) ." 
12.	Com efeito, a despeito de a questão relativa à prescrição encontrar-se ainda em debate no âmbito deste Tribunal, fato é que ela foi devidamente decidida na decisão embargada, nos seguintes termos:
"65.	Tendo em vista que o certame foi realizado em 19/12/2011, é importante pontuar a questão da prescrição da pretensão punitiva, a qual foi questionada por um dos responsáveis, o Sr. Getúlio Vaz. Além disso, recente decisão do Supremo Tribunal Federal no âmbito do RE 636.886, a qual apreciou tema com repercussão geral, firmou a seguinte tese: "É prescritível a pretensão de ressarcimento ao erário fundada em decisão de Tribunal de Contas".
66.	Até então, o entendimento desta Corte de Contas mostrava-se pacífico no sentido de que a pretensão de ressarcimento ao erário seria imprescritível, nos termos do art. 37, §5º, da CF/88. Nesse sentido foi firmado o Enunciado de Súmula n. 282 do TCU: "As ações de ressarcimento movidas pelo Estado contra os agentes causadores de danos ao erário são imprescritíveis".
67.	De fato, referido recurso extraordinário, com repercussão geral reconhecida, foi julgado pelo Plenário da Suprema Corte, em Sessão Virtual de 10/04/2020 a 17/04/2020, tendo sido firmada a tese acima colacionada. Segundo asseverado na ementa do aludido julgado, "A pretensão de ressarcimento ao erário em face de agentes públicos reconhecida em acórdão de Tribunal de Contas prescreve na forma da Lei 6.830/1980 (Lei de Execução Fiscal) ".  Isto é, naquele caso concreto, considerando se tratar de execução judicial de título executivo formado por decisão desta Corte de Contas, adotou-se o rito previsto na Lei de Execução Fiscal.
68. 	Como se vê, no citado recurso extraordinário tratou-se de prescrição ocorrida na fase de execução judicial do acórdão condenatório do Tribunal de Contas da União, e não propriamente da prescrição do processo de controle externo levado a cabo perante esta Corte de Contas. Creio, desse modo, que a tese firmada no âmbito no RE 636.886 não se mostra aplicável ao presente caso, em que ainda está se formando o título executivo extrajudicial. Conforme a tese firmada no julgamento do RE 636.886, apenas com o trânsito em julgado do acórdão condenatório do TCU terá início o prazo prescricional para a execução judicial desse título pela Advocacia Geral da União.
69. 	Destaco, ademais, que a tese firmada no âmbito do RE 636.886 ainda não transitou em julgado, de forma que poderá sofrer alterações ou até mesmo a modulação de seus efeitos, diante de eventuais embargos de declaração que vierem a ser opostos.
70. 	Assim, não há que se falar em prescrição da pretensão ressarcitória desta Corte de Contas no âmbito do presente processo, entendimento alinhado ao expresso no Acórdão 5236/2020-TCU-Primeira Câmara (rel. Min. Benjamin Zymler) , podendo o presente processo ser convertido em tomada de contas especial, com a respectiva autorização para a realização das citações dos responsáveis.
71.	Quanto à preliminar referente à preliminar da prescrição punitiva, por meio do Acórdão 1441/2016-TCU-Plenário (rel. Min. Benjamin Zymler) , o Tribunal firmou o entendimento de que, no que concerne à prescrição da pretensão punitiva nos processos que aqui tramitam, deve-se aplicar a regra dos arts. 202 e 205 da Lei 10.406/2002 (Código Civil) , ou seja, a prescrição geral de dez anos a partir da ocorrência dos fatos, e a interrupção do prazo prescricional com o ato que ordenar a citação, a audiência ou oitiva da parte no âmbito do TCU. Assim, não há que se falar ainda em prescrição da pretensão punitiva no caso concreto, já que as irregularidades foram cometidas no final de 2011 (realização do certame em 19/12/2011, assinatura do Contrato 46/2011 em 22/12/2011) e no início de 2012 (assinatura do Contrato 3/2012 em 8/2/2012) ."
13.	Assim sendo, quanto ao ponto, não há que se falar na omissão alegada.
14.	Já no que diz respeito à responsabilização do Sr. Fernando Florido Marcondes, chamou a minha atenção a conduta irregular imputada ao referido interessado e em relação à qual houve o julgamento pela irregularidade das suas contas, com aplicação de pena de multa no valor de R$ 64.920,00 e inabilitação para o exercício de cargo em comissão ou função de confiança pelo prazo de 5 anos, a saber:
"9.2.1. Fernando Marcondes Machado de Godoi Garcia, pela ratificação da decisão da Diretora-Geral do CNJ de indeferir o pedido de impugnação apresentado pela empresa IBM ao edital do Pregão Presencial 49/2011, eivado dos seguintes vícios: 
9.2.1.1. falta de planejamento embasado em estudos técnicos preliminares que assegurassem a viabilidade da contratação e que dessem suporte à especificação da solução contratada, em afronta ao art. 6º, inciso IX, da Lei 8.666/1993 e ao art. 8º, inciso II, do Decreto 3.555/2000; 
9.2.1.2. falta de evidências concretas de que outra solução, que não a do fabricante Oracle, poderia atender aos requisitos técnicos exigidos no instrumento convocatório, em afronta aos arts. 3º, § 1º, inciso I, e 7º, § 5º da Lei 8.666/1993, c/c art. 2º, inciso I, do Decreto 7.174/2010;"  (grifos acrescidos) .
15.	Quanto ao ponto, anoto, inicialmente, que, de acordo com a Portaria 9, de 7 de novembro de 2005, que instituiu o regulamento geral da secretaria do Conselho Nacional de Justiça, a ratificação de atos administrativos editados em processos licitatórios não se encontra entre as atribuições do Secretário-Geral listadas no art. 6º do referido normativo.
16.	Verifica-se, ainda, do item 19.3 do edital do Pregão Presencial 49/2011, que teve por objeto registro de preços para contratação de empresa especializada no fornecimento de solução para operacionalização da Central Nacional de Informações Processuais - CNIP, que "caberá ao Pregoeiro decidir sobre a impugnação no prazo de 24 (vinte e quatro) horas", cabendo, ainda, ao pregoeiro e à autoridade superior, no caso, à Diretora-Geral do CNJ, "promover diligências destinadas a elucidar ou complementar a instrução do processo, em qualquer fase da licitação, fixando prazos de atendimento"  (item 26.7 do edital) , podendo, ainda, "subsidiar-se em pareceres emitidos por técnicos ou especialistas no assunto objeto desta licitação"  (item 26.8 do edital) .
17.	Patente, assim, a ausência de norma legal, regulamentar ou editalícia atribuindo ao referido interessado a responsabilidade pela prática de atos administrativos em processos licitatórios, não havendo previsão para a sua atuação nem mesmo em relação a impugnações eventualmente apresentadas ou na esfera recursal.
18.	De outro lado, no que diz respeito ao ato efetivamente praticado pelo ora embargante, extrai-se dos autos que, em 15 de dezembro de 2011, ao apreciar impugnação ao edital apresentada pela empresa IBM Brasil - Indústria, Máquinas e Serviços Ltda., o pregoeiro, Sr. Getulio Vaz, decidiu "não acolher a impugnação encaminhada pela empresa IBM Brasil - Indústria, Máquinas e Serviços Ltda., mantendo a data de abertura do Pregão Presencial nº 49/2011 para o dia 19/12/2011, às 10 horas, conforme publicado no Diário Oficial da União", encaminhando o processo para a "Secretaria de Controle Interno e Diretoria-Geral para conhecimento da decisão e demais providências que entender cabíveis"  (peça 32, pp. 42-44) .
19.	A Secretaria de Controle Interno, também em 15 de dezembro de 2011, a despeito de reconhecer que os questionamentos apresentados eram de ordem estritamente técnica, fugindo, portanto, à expertise daquela Secretaria, exarou parecer pelo prosseguimento do processo licitatório, com a manutenção da sessão já marcada, haja vista que todos os questionamentos formulados haviam sido suficientemente justificados tecnicamente pelo pregoeiro.
20.	Da mesma forma, a Diretora-Geral, na mesma data de 15 de dezembro de 2011, exarou parecer decidindo "não acolher os fundamentos trazidos na peça de impugnação protocolizada pela empresa IBM Brasil - Indústria, Máquinas e Serviços Ltda., contra os termos do edital relativo ao Pregão Presencial nº 49/2011, cujo objeto é o registro de preços da solução para operacionalização da Central Nacional de Informações Processuais - CNIP, mantendo a data de abertura da sessão pública, conforme publicado", submetendo a matéria à consideração superior.
21.	Ato contínuo, o processo teve o seguinte andamento:
22.	Como se vê, o embargante Fernando Florido Marcondes se limitou a apor um "De acordo" em relação às manifestações técnicas constantes daqueles autos, submetendo-as, em seguida, ao então Presidente do CNJ, que manifestou ciência, ratificou a decisão e manteve a data da sessão, marcada para o dia 19/12/2011.
23.	Registre-se que, na sessão de 10 de maio de 2017, o Plenário deste Tribunal, por meio do Acórdão 932/2017, afastou, no caso concreto, a responsabilidade do então Presidente do Conselho Nacional de Justiça, ex-Ministro Cezar Peluso, no que diz respeito à impugnação apresentada pela IBM, nos seguintes termos:
"53.	O Secretario concorda, todavia, com a proposta de responsabilizar o então Presidente do CNJ por ter ratificado o indeferimento do pedido de impugnação apresentado pela empresa IBM, apesar dos indícios de direcionamento da licitação e da ausência de estudos técnicos preliminares. Destaca que, embora o Secretário-Geral tenha submetido ao Presidente, para ciência, a decisão da Diretora-Geral, o dirigente máximo não se limitou a tomar conhecimento do ato, mas consignou a expressão "Ratifico a decisão", o que teria chamado para si a responsabilidade pelo ato. 
54.	Divirjo da unidade técnica nesse ponto.
55.	O dirigente da Sefti reconhece que o objeto da contratação era complexo e que o Presidente agiu escorado em vários pareceres técnicos e jurídicos que afirmavam ser legal o processo, mas destaca a existência de manifestação em contrário do Conselheiro Gilberto Valente Martins, questionando a contratação. Note-se, no entanto, que tal questionamento foi apresentado em 25/1/2012, quando o pregão já se havia encerrado e inclusive o Contrato 46/2011 já havia sido firmado, não podendo ter alguma repercussão, portanto, no ato praticado pelo gestor em 16/12/2011, ainda no âmbito do certame. Por sinal, frise-se que, tirante a declaração conjunta com os demais conselheiros feita em 26/1/2012, que não configurou ato de gestão, como se falou, a ratificação da improcedência do recurso, apoiada em manifestações favoráveis da Assessoria Jurídica, da Secretaria de Controle Interno, da Diretoria-Geral e, ainda, da Secretaria-Geral, foi a única participação do Presidente na licitação.
56.	É certo que o Presidente tinha conhecimento da aquisição em andamento, pela sua relevância material e também funcional, dado o propósito grandioso da Cnipe de integrar as bases processuais de todos os tribunais brasileiros, que trazia expectativas de benefícios significativos para todo o Poder Judiciário. É muito provável que tinha ciência também das questões orçamentárias que envolviam a contratação e da celeridade que lhe era conferida por conta disso. Não me parece, todavia, que tivesse condições de debater tecnicamente o mérito do recurso convalidado por várias instâncias administrativas do CNJ ou de aferir, em sede de impugnação do edital, a ausência de estudos técnicos preliminares de viabilidade da contratação, que sequer foi objeto da contestação, ou de que apenas os produtos da Oracle seriam capazes de atender às especificações técnicas do instrumento convocatório. 
57.	Com todas as vênias, não considero que a situação concreta justifique a responsabilização do Presidente do CNJ, nem que modifique tal condição o fato de o Presidente ter formalmente ratificado a decisão das instâncias técnicas e administrativas, em vez de simplesmente declarar ter tomado ciência do ato, circunstância que não enfraquece as evidências de que ele não tinha conhecimento das irregularidades mencionadas."  (grifos acrescidos) .
24.	Ubi eadem ratio ibi idem jus  (onde houver o mesmo fundamento haverá o mesmo direito) . 
25.	É dizer, as mesmas razões adotadas por este Tribunal para afastar a responsabilidade do ex-Presidente do CNJ, Ministro Cezar Peluso, a meu ver, são aplicáveis ao Sr. Fernando Florido Marcondes, ex-Secretário do CNJ, que, na verdade, se limitou a tomar ciência de uma decisão, comunicando-a, posteriormente, à Presidência do órgão.
26.	Conforme bem lembrou a unidade técnica, quando exarou parecer pela ausência de responsabilidade de diversos conselheiros do CNJ no tocante à licitação em questão, a manifestação de concordância do Secretário-Geral em relação aos atos praticados pelo pregoeiro e pela Diretora-Geral, os quais detinham a competência estrita para a tomada da decisão, decidindo, efetivamente, acerca da impugnação apresentada ao edital, não o torna coautor ou corresponsável pelo ato praticado.
27.	Outrossim, muito embora o referido embargante detivesse o poder de reformar a decisão exarada, já que ocupava o segundo maior posto hierárquico na administração do CNJ, não lhe era exigível se opor aos pareceres técnicos, que afastaram o direcionamento da licitação em virtude da necessidade da adoção da solução tecnológica apontada no edital, já que é de se supor que, por se tratar de Juiz de Direito do Estado de São Paulo, convocado para exercer a função de Secretário-Geral, ele não detinha o conhecimento necessário para criticar as manifestações dos órgãos técnicos, estando, ausente, portanto, a meu ver, o dolo ou o erro grosseiro com vistas a caracterizar a responsabilidade pessoal do agente público por suas decisões ou opiniões técnicas, nos termos do art. 28 da LINDB.
28.	Como se vê, pelas razões ora expostas, tem-se que a decisão embargada encontra-se omissa e contraditória no tocante à responsabilização do Sr. Fernando Florido Marcondes, impondo-se o acolhimento parcial dos presentes embargos declaratórios, com excepcionais efeitos infringentes, a fim de que seja tornado sem efeito, em relação ao referido embargante, os subitens 9.5.1, 9.9 e 9.11 do Acórdão 3059/2020-TCU-Plenário.
29.	Da mesma forma, por também não vislumbrar no acórdão recorrido fundamentação adequada para a caracterização do dolo ou do erro grosseiro para a aplicação da pena de multa ao Sr. Getúlio Vaz, entendo ser o caso de também se afastar a sua responsabilização, sobretudo diante da fundamentação apresentada pelo relator do feito, in verbis:
"[...]
11.	Ressalto que o objeto da contratação foi devidamente entregue pelo contratado, estando passível de aproveitamento não só pelo CNJ, mas também pelas dezenas de cortes de todos os ramos do Poder Judiciário espalhadas por todo o território brasileiro.
12.	Ademais, verifico nos autos que as licenças adquiridas cumpriram em parte sua finalidade, além de que o CNJ tentou obter o melhor aproveitamento dos programas, por meio de doações a outros órgãos públicos fora do Judiciário, como o Ministério da Justiça.
13.	Portanto, entendo razoável acolher os presentes embargos e conferir-lhes efeitos infringentes para afastar as penalidades impostas aos gestores no Acórdão 3059/2020-TCU-Plenário, de minha relatoria."
30.	Registro, ademais, que não há no acórdão embargado, que lhe aplicou a pena de multa no valor de R$ 6.492,00 (subitem 9.5.4) , qualquer alusão ao fato de que a irregularidade decorreria da opção pelo pregão presencial em vez do formato eletrônico, ou mesmo que esta decisão seria de sua exclusiva responsabilidade, impondo-se reconhecer, também em relação a esse ponto, a ocorrência de omissão na decisão recorrida, ensejando, excepcionalmente, a atribuição de efeitos infringentes aos embargos.
31. 	Por fim, ainda que a referida irregularidade estivesse efetivamente configurada, a jurisprudência dominante deste Tribunal não abona a aplicação da pena de multa ao gestor, tão só pelo fato de haver ele optado pela realização do pregão em formato presencial em vez do eletrônico.
	Ante o exposto, acompanho o relator, com fundamentação diversa, e VOTO no sentido de que o Tribunal adote o Acórdão que ora submeto à deliberação deste Colegiado.
TCU, Sala das Sessões, em 4 de maio de 2022.
BENJAMIN ZYMLER
Revisor